ACORDAO-COMPLETO-2431663

ACÓRDÃO 1161/2021 ATA 2/2021 - PRIMEIRA CÂMARA

VISTOS, relatados e discutidos estes autos de Tomada de Contas Especial instaurada pelo Fundo Nacional de Desenvolvimento da Educação - FNDE, em desfavor do Sr. Waldeth Gomes da Costa, ex-prefeito Municipal de Tracuateua/PA (gestão 2005/2008) , em face de indícios de irregularidades que resultaram na impugnação parcial das despesas executadas com os recursos federais repassados ao referido Município no âmbito do Programa Nacional de Transporte Escolar - PNATE (exercício 2008) , vigente de 1/1/2008 a 31/12/2008, 
ACORDAM os Ministros do Tribunal de Contas da União, reunidos em sessão da 1ª Câmara, ante as razões expostas pelo Relator, em:
9.1. julgar irregulares as contas do responsável Waldeth Gomes da Costa, com fundamento nos arts. 1º, inciso I, 16, inciso III, alíneas "b" e "c" da Lei 8.443/1992, c/c os arts. 19 e 23, inciso III, da mesma Lei; e com arts. 1º, inciso I, 209, inciso II e III, 210 e 214, inciso III, do Regimento Interno, e condenando-o ao pagamento da quantia a seguir especificada, com a fixação do prazo de quinze dias, a contar da notificação, para que comprove, perante o Tribunal, o recolhimento da dívida aos cofres do Fundo Nacional de Desenvolvimento da Educação - FNDE, atualizada monetariamente e acrescida dos juros de mora, calculados a partir das datas discriminadas, até a data do recolhimento, nos termos do art. 23, inciso III, alínea "a", da citada Lei, c/c o art. 214, inciso III, alínea "a", do Regimento Interno, na forma prevista na legislação em vigor:
	
	Data
	Valor (R$) 

	11/4/2008
	9.702,10

	23/4/2008
	9.702,10

	5/6/2008
	13.465,53

	30/6/2008
	13.465,53

	31/7/2008
	13.465,53

	4/9/2008
	13.465,53

	2/10/2008
	13.465,53

	4/11/2008
	13.465,53

	2/12/2008
	13.465,51

	TOTAL
	113.662,89

9.2. aplicar ao responsável Waldeth Gomes da Costa a multa prevista no artigo 57 da Lei 8.443/1992, no valor de R$ 25.000,00 (vinte e cinco mil reais) , fixando-lhe o prazo de 15 (quinze) dias, a contar da notificação, para que comprove, perante o Tribunal (artigo 214, inciso III, alínea "a", do Regimento Interno) , o recolhimento da dívida ao Tesouro Nacional, atualizada monetariamente desde a data em que for proferido este Acórdão até a do efetivo recolhimento, se for paga após o vencimento, na forma da legislação em vigor;
9.3. autorizar, desde logo, a cobrança judicial das dívidas, com fundamento no art. 28, inciso II, da Lei 8.443/1992, caso não atendida a notificação; e
9.4. enviar cópia deste Acórdão ao responsável e ao Fundo Nacional de Desenvolvimento da Educação - FNDE, para ciência; e à Procuradoria da República no Estado do Pará, nos termos do § 3º do art. 16, da Lei 8.443/1992, c/c o § 7º do art. 209, do Regimento Interno do TCU, para conhecimento e adoção das medidas cabíveis.

Tomada de Contas Especial instaurada pelo Fundo Nacional de Desenvolvimento da Educação  FNDE, em face de indícios de irregularidades que resultaram na impugnação parcial das despesas executadas com os recursos federais repassados à Município no âmbito do Programa Nacional de Transporte Escolar  PNATE.

Primeira Câmara

Prefeitura Municipal de Tracuateua - PA.

3. Responsável: Waldeth Gomes da Costa (CPF XXX.024.842-XX).

13.1. Ministros presentes: Benjamin Zymler (na Presidência) e Jorge Oliveira.
13.2. Ministros-Substitutos convocados: Augusto Sherman Cavalcanti (Relator) e Weder de Oliveira.

AUGUSTO SHERMAN

Adoto como relatório a instrução lançada aos autos pela SecexTCE (peça 34) :
	
	"INTRODUÇÃO
1.	Versam os autos acerca de tomada de contas especial instaurada pelo Fundo Nacional de Desenvolvimento da Educação - FNDE, em desfavor do Sr. Waldeth Gomes da Costa, ex-prefeito Municipal de Tracuateua/PA (gestão 2005/2008) , em face de irregularidades que resultaram na impugnação parcial das despesas executadas com os recursos federais repassados ao Município de Tracuateua/PA no âmbito do Programa Nacional de Transporte Escolar - PNATE (exercício 2008) , vigente de 1/1/2008 a 31/12/2008 (peça 32) , cujo prazo final para a apresentação da prestação de contas era 28/2/2009 (peça 32) , tendo a Prefeitura apresentado a prestação de contas em 14/3/2009 (peça 1, p. 18) .
2.	Ressalte-se que o PNATE/2008 teve por objeto a 'transferência, em caráter suplementar, aos Estados, Distrito Federal e Municípios de recursos financeiros destinados a custear o oferecimento de transporte escolar aos alunos do ensino fundamental público residentes em área rural, com o objetivo de garantir o acesso à educação', conforme art. 2° da Resolução/CD/FNDE nº 10, de 7 de abril de 2008 (peça 33, p. 1) .
HISTÓRICO
3.	O presente processo foi objeto de duas instruções preliminares:
3.1.	A primeira instrução preliminar (peça 5) concluiu pela necessidade de realização da citação do Sr. Waldeth Gomes da Costa em função da não comprovação da boa e regular aplicação dos recursos repassados pelo FNDE ao Município de Tracuateua/PA à conta do PNATE/2008, devido à não apresentação da documentação comprobatória das despesas realizadas. A mencionada proposta de encaminhamento contou com a anuência do Secretário da Secex/AL (peça 6) , tendo sido a mencionada citação autorizada por delegação de competência do Relator deste feito, Ministro-Substituto Augusto Sherman.
3.2.	A aludida citação foi efetuada por meio do ofício de peça 15, o qual foi recebido pelo responsável em 8/3/2018 (peça 17) , tendo o Sr. Waldeth Gomes da Costa enviado o documento constante da peça 16 a título de alegações de defesa. Em síntese, o responsável argumentou que demonstra a boa e regular aplicação dos recursos recebidos, fazendo juntar documentos comprobatórios que somam R$ 113.715,77, sendo que a diferença de R$ 52,88 em relação ao montante recebido em 2008 (R$ 113.662,89) , refere-se à utilização de saldo de 2007. Ele também alegou que as contas teriam sido prestadas anteriormente e estariam em análise, segundo constaria do sistema do FNDE.
3.3.	Em face disso, em que pese ter sido levada a cabo a análise da documentação enviada a título de prestação de contas, a segunda instrução preliminar (peça 18) concluiu pela necessidade de realização de nova citação do Sr. Waldeth Gomes da Costa em função da ausência de cadastramento no FNDE do subscritor do parecer do Conselho de Acompanhamento e Controle Social (CACS) do Fundeb, configurando assinatura por pessoas não identificadas junto ao FNDE, não permitindo a comprovação da boa e regular aplicação de recursos transferidos no âmbito do PNATE/2008. A mencionada proposta de encaminhamento contou com a anuência do Diretor e do Secretário desta unidade (peças 19 e 20) , tendo sido a mencionada citação autorizada por delegação de competência do Relator deste feito, Ministro-Substituto Augusto Sherman.
4.	A nova citação foi levada a cabo por meio do OFÍCIO 5571/2020-TCU/Seproc (peça 25) , tendo como endereço de destino o domicílio do responsável que consta da base de dados do Renach (peça 24) , tendo o responsável comparecido aos autos (peça 26) , a fim de solicitar tão somente a prorrogação do prazo para apresentar as suas alegações de defesa, como demonstram os dados da tabela a seguir:
	Comunicação: OFÍCIO 5571/2020-TCU/Seproc (peça 25) .
Data da Expedição: 21/2/2020.
Data da Ciência: 9/3/2020 (peça 109) .
Nome Recebedor: Waldeth Gomes da Costa (o próprio responsável) .
Observação: Ofício enviado para o endereço do responsável que consta da base de dados do Renach (peça 24) .
Data final para a apresentação da defesa, após a prorrogação: 17/4/2020  (peça 27) .

5.	Por oportuno, cabe salientar que o responsável foi citado em função da não comprovação da boa e regular aplicação dos recursos recebidos no âmbito do PNATE/2008, em razão da ausência de cadastramento no FNDE do subscritor do parecer do Conselho de Acompanhamento e Controle Social (CACS) do Fundeb, configurando assinatura por pessoas não identificadas junto ao FNDE, conforme detalhado a seguir (peça 18, p. 12-13) :	
a) realizar a citação do Sr. Waldeth Gomes da Costa (CPF: XXX.024.842-XX) , ex-Prefeito Municipal de Tracuateua/PA, com fundamento nos arts. 10, § 1º, e 12, incisos I e II, da Lei 8.443/1992, para que, no prazo de quinze dias, apresente alegações de defesa e/ou recolha aos cofres do Fundo Nacional de Desenvolvimento da Educação (FNDE) as quantias abaixo indicadas, atualizadas monetariamente a partir das respectivas datas até o efetivo recolhimento, abatendo-se na oportunidade a quantia eventualmente ressarcida, na forma da legislação em vigor, em decorrência da ausência de cadastramento no FNDE do subscritor do parecer do Conselho de Acompanhamento e Controle Social (CACS) do Fundeb, configurando assinatura por pessoas não identificadas junto ao FNDE, não permitindo a comprovação da boa e regular aplicação de recursos transferidos no âmbito do Programa Nacional de Apoio ao Transporte Escolar (Pnate) no exercício de 2008,  ao município de Tracuateua/PA, contrariando o art. 3º, inciso III, art. 17 e art. 18, § 3º, da Resolução CD/FNDE 10/2008 e art. 10 da Portaria nº . FNDE 430, de 10 de dezembro de 2008;
	Data*
	Valor (R$) 

	11/4/2008
	9.702,10

	23/4/2008
	9.702,10

	5/6/2008
	13.465,53

	30/6/2008
	13.465,53

	31/7/2008
	13.465,53

	4/9/2008
	13.465,53

	2/10/2008
	13.465,53

	4/11/2008
	13.465,53

	2/12/2008
	13.465,51

	TOTAL
	113.662,89

Valor atualizado monetariamente (sem juros) até 24/9/2019: R$ 209.834,34
* as datas são as de efetivo ingresso das ordens bancárias na conta corrente (extratos peça 1, fls. 23/31) 
b) informar o responsável de que: 
b.1) caso venha a ser condenado pelo Tribunal, os débitos ora apurados serão acrescidos de juros de mora, nos termos do § 1º do art. 202 do RI/TCU;
b.2) a demonstração da correta aplicação dos recursos perante este Tribunal deve ocorrer por meio da apresentação de documentação probatória das despesas efetuadas, tais como notas fiscais, recibos, processos de pagamento, extratos bancários da conta específica (recursos federais transferidos e  contrapartida)  e  da  aplicação  financeira,  processos  licitatórios,  contratos  e  termos  de  adjudicação  e  homologação,  bem  como  documentos  que  comprovem  a  execução  do  objeto  do programa, bem como documentos que comprovem a execução do objeto do convênio, especialmente do parecer do CACS/Fundeb; e,
b.3) esclarecer ao responsável, em obediência ao art. 12, § 2º, da Lei 8.443/1992, e ao art. 12, inciso VI, da Resolução TCU 170/2004, que o recolhimento tempestivo do débito somente saneará o processo caso seja reconhecida a sua boa-fé e não se constate outra irregularidade nas contas;
Responsável: Sr. Waldeth Gomes da Costa (CPF: XXX.024.842-XX) , ex-Prefeito Municipal de Tracuateua/PA
Conduta: em face da apresentação de parecer do CACS subscrito por Presidente não nomeado e não cadastrado no FNDE, retirando a validade da prova, pelo que o responsável não logrou demonstrar a boa e regular aplicação dos recursos federais recebidos à conta do PNATE/2008.
Dispositivos violados: art. 3º, inciso III, art. 17 e art. 18, § 3º, da Resolução CD/FNDE 10/2008 e art. 10 da Portaria nº . FNDE 430, de 10 de dezembro de 2008;
Evidências: NOTIFICAÇÃO DIPRA Nº 73186/PNATE - FUNDAMENTAL/2009 (peça 1, fls. 34) NOTIFICAÇÃO DIPRA Nº 78671/PNATE - FUNDAMENTAL/2009 (peça 1, fls. 46) ; INFORMAÇÃO N.º 647 / 2011 - DIPRA/COPRA/CGCAP/DIFIN/FNDE (peça 1, fls. 75/76) .
6.	Entretanto, em que pese a citação ter sido efetuada em forma válida, conforme se evidenciou no item 4 desta instrução, tendo inclusive o responsável solicitado prorrogação do prazo para a apresentação da sua defesa (peça 26) , esgotou-se o prazo concedido ao responsável sem que fossem apresentadas as suas alegações de defesa, e tampouco foi recolhido o débito que lhe foi imputado. Por esse motivo, restou caracterizada a sua revelia, para todos os efeitos, dando-se prosseguimento ao presente processo, nos termos dispostos no art. 12, § 3º, da Lei 8.443/19921992 c/c o art. 202, § 8º, do RI/TCU.
EXAME TÉCNICO
Da Validade das Notificações:
7.	Preliminarmente, cumpre tecer breves considerações sobre a forma como são realizadas as comunicações processuais no TCU. A esse respeito, destacam-se o art. 179, do Regimento Interno do TCU (Resolução 155, de 4/12/2002) e o art. 4º, inciso III, § 1º, da Resolução TCU 170, de 30 de junho de 2004, in verbis:
Art. 179. A citação, a audiência ou a notificação, bem como a comunicação de diligência, farse-ão:
I - mediante ciência da parte, efetivada por servidor designado, por meio eletrônico, fac-símile, telegrama ou qualquer outra forma, desde que fique confirmada inequivocamente a entrega da comunicação ao destinatário;
II - mediante carta registrada, com aviso de recebimento que comprove a entrega no endereço do destinatário;
III - por edital publicado no Diário Oficial da União, quando o seu destinatário não for localizado.
 (...) 
Art. 3º As comunicações serão dirigidas ao responsável, ou ao interessado, ou ao dirigente de órgão ou entidade, ou ao representante legal ou ao procurador constituído nos autos, com poderes expressos no mandato para esse fim, por meio de:
I - correio eletrônico, fac-símile ou telegrama;
II - servidor designado;
III - carta registrada, com aviso de recebimento;
IV - edital publicado no Diário Oficial da União, quando o seu destinatário não for localizado, nas hipóteses em que seja necessário o exercício de defesa.
Art. 4º. Consideram-se entregues as comunicações:
I - efetivadas conforme disposto nos incisos I e II do artigo anterior, mediante confirmação da ciência do destinatário;
II - realizadas na forma prevista no inciso III do artigo anterior, com o retorno do aviso de recebimento, entregue comprovadamente no endereço do destinatário;
III - na data de publicação do edital no Diário Oficial da União, quando realizadas na forma prevista no inciso IV do artigo anterior.
§ 1º O endereço do destinatário deverá ser previamente confirmado mediante consulta aos sistemas disponíveis ao Tribunal ou a outros meios de informação, a qual deverá ser juntada ao respectivo processo.
 (...) 
8.	Bem se vê, portanto, que a validade da citação via postal não depende de que o aviso de recebimento seja assinado pelo próprio destinatário da comunicação, o que dispensa, no caso em tela, a entrega do AR em 'mãos próprias'. A exigência da norma é no sentido de o Tribunal verificar se a correspondência foi entregue no endereço correto, residindo aqui a necessidade de certeza inequívoca.
9.	Não é outra a orientação da jurisprudência do TCU, conforme se verifica dos julgados a seguir transcritos:
São válidas as comunicações processuais entregues, mediante carta registrada, no endereço correto do responsável, não havendo necessidade de que o recebimento seja feito por ele próprio (Acórdão 3648/2013-TCU-Segunda Câmara, Relator Ministro José Jorge) ;
É prescindível a entrega pessoal das comunicações pelo TCU, razão pela qual não há necessidade de que o aviso de recebimento seja assinado pelo próprio destinatário. Entregandose a correspondência no endereço correto do destinatário, presume-se o recebimento da citação. (Acórdão 1019/2008-TCU-Plenário, Relator Ministro Benjamin Zymler) ;
As comunicações do TCU, inclusive as citações, deverão ser realizadas mediante Aviso de Recebimento - AR, via Empresa Brasileira de Correios e Telégrafos, bastando para sua validade que se demonstre que a correspondência foi entregue no endereço correto. (Acórdão 1526/2007-TCU-Plenário, Relator Ministro Aroldo Cedraz) .
10.	A validade do critério de comunicação processual do TCU foi referendada pelo Supremo Tribunal Federal, nos termos do julgamento do MS-AgR 25.816/DF, por meio do qual se afirmou a desnecessidade da ciência pessoal do interessado, entendendo-se suficiente a comprovação da entrega do 'AR' no endereço do destinatário:
EMENTA: AGRAVO REGIMENTAL. MANDADO DE SEGURANÇA. DESNECESSIDADE DE INTIMAÇÃO PESSOAL DAS DECISÕES DO TRIBUNAL DE CONTAS DA UNIÃO. ART. 179 DO REGIMENTO INTERNO DO TCU. INTIMAÇÃO DO ATO IMPUGNADO POR CARTA REGISTRADA, INICIADO O PRAZO DO ART. 18 DA LEI nº 1.533/51 DA DATA CONSTANTE DO AVISO DE RECEBIMENTO. DECADÊNCIA RECONHECIDA. AGRAVO IMPROVIDO.
O envio de carta registrada com aviso de recebimento está expressamente enumerado entre os meios de comunicação de que dispõe o Tribunal de Contas da União para proceder às suas intimações.
O inciso II do art. 179 do Regimento Interno do TCU é claro ao exigir apenas a comprovação da entrega no endereço do destinatário, bastando o aviso de recebimento simples.
11.	No caso vertente, a citação do responsável se deu em forma inequívoca e adequada, conforme se evidenciou no item 4 da presente instrução, ressaltando que foi o próprio responsável (destinatário) quem assinou o aviso de recebimento do expediente citatório.
Da Prescrição da Pretensão Punitiva:
12.	Vale ressaltar que a pretensão punitiva, conforme Acórdão 1441/2016-TCU-Plenário, Relator Ministro Benjamin Zymler, que uniformizou a jurisprudência acerca dessa questão, subordinase ao prazo geral de prescrição indicado no art. 205, do Código Civil, que é de dez anos, contado da data de ocorrência da irregularidade sancionada, nos termos do art. 189, do Código Civil, sendo este prazo interrompido pelo ato que ordenar a citação, a audiência ou a oitiva do responsável.
13.	No caso em exame, não ocorreu a prescrição em relação ao responsável Waldeth Gomes da Costa, uma vez que o prazo para a apresentação da prestação de contas era 28/2/2009 (peça 32) , e a Prefeitura apresentou a prestação de contas em 14/3/2009 (peça 1, p. 18) , e o ato de ordenação da primeira citação ocorreu em 3/11/2017 (peça 6) .
Da Caracterização da Revelia:
14.	Por oportuno, salienta-se que, nos processos do TCU, a revelia não leva à presunção de que seriam verdadeiras todas as imputações levantadas contra os responsáveis, diferentemente do que ocorre no processo civil, em que a revelia do réu opera a presunção da verdade dos fatos narrados pelo autor. Dessa forma, a avaliação da responsabilidade do agente não pode prescindir da prova existente no processo ou para ele carreada.
15.	Ao não apresentar sua defesa, o responsável deixou de produzir prova da regular aplicação dos recursos sob sua responsabilidade, em afronta às normas que impõem aos gestores de recursos públicos a obrigação legal de, sempre que demandados pelos órgãos de controle, apresentar os documentos que demonstrem a correta utilização das verbas públicas, a exemplo do contido no art. 93, do DecretoLei 200/1967: 'Quem quer que utilize dinheiros públicos terá de justificar seu bom e regular emprego na conformidade das leis, regulamentos e normas emanadas das autoridades administrativas competentes.'
16.	Mesmo as alegações de defesa não sendo apresentadas, considerando o princípio da verdade real que rege esta Corte, procurou-se buscar, em manifestações do responsável na fase interna desta TCE, se havia algum argumento que pudesse ser aproveitado a seu favor.
17.	No entanto, mesmo tendo sido inequivocamente citado e tendo, inclusive, solicitado a prorrogação do prazo para apresentar a sua defesa, o responsável não se manifestou acerca da irregularidade 'ausência de cadastramento no FNDE do subscritor do parecer do Conselho de Acompanhamento e Controle Social (CACS) do Fundeb, configurando assinatura por pessoas não identificadas junto ao FNDE', não havendo, assim, nenhum argumento que possa vir a ser analisado e servir para afastar as irregularidades apontadas.
18.	Em se tratando de processo em que a parte interessada não se manifestou acerca da irregularidade imputada, não há elementos para que se possa efetivamente aferir e reconhecer a ocorrência de boa-fé na conduta do responsável, podendo este Tribunal, desde logo, proferir o julgamento de mérito pela irregularidade das contas, conforme os termos dos §§ 2º e 6º do art. 202 do Regimento Interno do TCU (Acórdão 2064/2011-TCU-Primeira Câmara, Relator Ministro Ubiratan Aguiar; Acórdão 6182/2011-TCU-Primeira Câmara, Relator Ministro Weber de Oliveira; Acórdão 4072/2010-TCU-Primeira Câmara, Relator Ministro Valmir Campelo; Acórdão 1189/2009-TCU-Primeira Câmara, Relator Ministro Marcos Bemquerer; e Acórdão 731/2008-TCU-Plenário, Relator Ministro Aroldo Cedraz) .
19.	Dessa forma, o responsável Waldeth Gomes da Costa deve ser considerado revel, para todos os efeitos, dando-se prosseguimento ao processo, nos termos do art. 12, § 3º, da Lei 8.443/19921992 c/c o art. 202, § 8º, do RI/TCU, devendo esta Corte julgar as suas contas irregulares, condenando-o a ressarcir os débitos apurados neste processo.
20.	Em consulta aos sistemas corporativos do instaurador feita em 13/8/2020 (por exemplo: SICONV, SIGPC etc.) , verifica-se que o responsável também não apresentou novos documentos junto ao instaurador e continua inadimplente (peça 32) .
Outros Aspectos Processuais Importantes:
21.	Por seu turno, salienta-se que está clara a competência deste Tribunal para julgar este processo, pois se trata de recursos federais repassados pelo FNDE à conta do PNATE/2008 sob a responsabilidade do Sr. Waldeth Gomes da Costa. Outrossim, não restou caracterizada nenhuma nulidade processual oriunda da inobservância de formalidades que acarretassem prejuízo processual ao responsável ou ao interesse público (art. 171 do RI/TCU) . Também foram atendidos os pressupostos de constituição e desenvolvimento válido e regular desta tomada de contas especial (art. 71, inciso II, da Constituição Federal, art. 8°, caput, da Lei 8.443/1992, art. 84 do Decreto-Lei 200/1967 e art. 5°, caput, parágrafo único e incisos I a IV, da IN/TCU 71/2012, modificada pela IN/TCU 76/2016) .
22.	Por outro lado, verifica-se que não houve o transcurso de mais de dez anos desde os fatos geradores da dívida sem que tenha havido a notificação do responsável pela autoridade administrativa federal competente (art. 6º, inciso II, c/c art. 19, da IN/TCU 71/2012, modificada pela IN/TCU 76/2016) , uma vez que os recursos foram transferidos em 2008 e o responsável foi notificado sobre as irregularidades pela autoridade administrativa competente em 1/6/2009 (peça 1, p. 34) , em 23/3/2011 (peça 1, p. 68-74) e em 1/11/2011 (peça 1, p. 106-147 e 150-151) .
23.	Também se verifica que o valor original do débito apurado é igual a R$113.662,89 (peça 1, p. 240 e 182-183) , superior, portanto, a R$ 100.000,00, na forma estabelecida conforme os arts. 6º, inciso I, e 19, da IN/TCU 71/2012, modificada pela IN/TCU 76/2016.
24.	A propósito, registra-se que, em atendimento ao item 9.4, do Acórdão 1772/2017-TCU-Plenário (Relator Ministro-Substituto Augusto Sherman Cavalcanti) , foi efetuada pesquisa no sistema processual do TCU, e não foram encontradas tomadas de contas especiais em tramitação com débitos imputáveis ao responsável com valores inferiores ao fixado no art. 6º, inciso I, da Instrução Normativa TCU 71/2012, a fim de que seja observado o disposto no art. 6º, § 1º, da mesma norma. Especificamente, anota-se que o responsável foi condenado no TC Processo 031.462/2013-8 (Acórdão 6669/2015-TCU-Segunda Câmara) , não havendo outro processo em curso em face do responsável neste Tribunal.
25.	Por oportuno, cabe ressaltar que houve a devida formulação da imputação das irregularidades ao responsável, como também a descrição das mesmas no expediente de citação, com base na individualização das suas condutas comissivas, como detalhado no item 5 desta instrução.
26.	Ressalta-se que foi viabilizado o exercício do contraditório em sua dimensão substancial, conforme se evidenciou no item 4 desta instrução, atendendo ao art. 5º, inciso LV, da Constituição Federal c/c o art. 12, incisos I e II da Lei 8.443/1992.
CONCLUSÃO
27.	Como se verificou na seção 'EXAME TÉCNICO' anterior, restou evidenciada a competência do TCU para julgar o presente processo, pois se trata de recursos federais que foram repassados pelo FNDE à conta do PNATE/2008 sob a responsabilidade do Sr. Waldeth Gomes da Costa. Também foi caracterizada a responsabilidade do Sr. Waldeth Gomes da Costa, conforme detalhado no item 5 desta instrução.
28.	Além disso, restaram demonstrados: (i) a viabilidade do exercício do contraditório em sua dimensão substancial e a regularidade na abertura do contraditório e o exercício da ampla defesa (art. 5º, inciso LV, da Constituição Federal c/c o art. 12, incisos I e II da Lei 8.443/1992) ; (ii) a suficiência dos elementos probatórios indispensáveis à formação do juízo quanto à ocorrência do dano ao erário ocasionado por atos ilícitos e a vinculação destes com as condutas do responsável arrolado no polo passivo deste processo (art. 5º, caput, parágrafo único e incisos I, II e IV, da IN TCU 71/2012) ; e (iii) a ausência de nulidades processuais oriundas da inobservância de formalidades que acarretem prejuízo processual ao responsável ou ao interesse público (art. 171 do RI/TCU) . Portanto, estão presentes todos os pressupostos necessários para a formação do juízo de mérito das presentes contas.
29.	Por sua vez, restou claramente comprovado o dano ao erário ocasionado em virtude das irregularidades enumeradas no item 5 desta instrução, em relação ao PNATE/2008.
30.	Por oportuno, deve-se mencionar que, como restou efetivamente configurada a revelia do responsável Waldeth Gomes da Costa, para todos os efeitos, será dado prosseguimento a este processo, nos termos dispostos no art. 12, § 3º, da Lei 8.443/1992 c/c o art. 202, § 8º, do RI/TCU. Nesse sentido, como constam dos autos elementos probatórios que caracterizam a responsabilidade do Sr. Waldeth Gomes da Costa, por concorrer para a consumação do dano ao erário em função dos atos irregulares descritos no item 5 desta instrução, não há como afastar as irregularidades que lhe foram atribuídas nem os débitos que lhe foram imputados, mantendo-se a sua responsabilidade neste processo.
31.	Por oportuno, restou caracterizada a não comprovação da boa e regular aplicação dos recursos objeto deste processo, sendo pacífica a jurisprudência deste Tribunal no sentido de que compete ao gestor o ônus de provar a aplicação regular dos recursos que lhe foram confiados (vide Acórdão 974/2018-TCU-Plenário, Relator Ministro Bruno Dantas, 511/2018-Plenário, Relator Ministro Aroldo Cedraz, 3875/2018-Primeira Câmara, Relator Ministro Vital do Rêgo, 1983/2018-Primeira Câmara, Relator Ministro Bruno Dantas, 1294/2018-Primeira Câmara, Relator Ministro Bruno Dantas, 3200/2018-Segunda Câmara, Relator Ministro Aroldo Cedraz, 2512/2018-Segunda Câmara, Relator Ministro Aroldo Cedraz, 2384/2018-Segunda Câmara, Relator Ministro José Múcio Monteiro, 2014/2018-Segunda Câmara, Relator Ministro Aroldo Cedraz, e 901/2018-Segunda Câmara, Relator Ministro José Múcio Monteiro, entre outros) .
32.	Por oportuno, deve-se mencionar que, no âmbito do Tribunal, o PARECER CONCLUSIVO DO CONSELHO DE ACOMPANHAMENTO E CONTROLE SOCIAL - CACS - FUNDEB, previsto no art. 3º, inciso III, no art. 17 e no art. 18, § 3º, da Resolução/CD/FNDE nº 10, de 7 de abril de 2008 (peça 33) , é peça de fundamental importância para a análise da prestação de contas, visto que evidencia a avaliação procedida por seus membros, pertencentes à comunidade local, sobre a regularidade da aplicação dos recursos públicos e os resultados alcançados. Nesse sentido, destaca-se o seguinte excerto do Voto do Ministro José Múcio Monteiro condutor do Acórdão 2305/2017-TCU-Segunda Câmara:
O ex-Prefeito (..) deixou de anexar o parecer do Conselho de Acompanhamento e Controle Social (CACS-Fundef) sobre a conformidade do uso do dinheiro público.
2. Como órgão à parte da administração municipal, com representatividade popular e próximo dos fatos, os conselhos de controle social têm isenção e legitimidade para testemunhar se os recursos confiados à prefeitura foram bem geridos. Daí ser indispensável a sua manifestação junto com as respectivas prestações de contas.
33.	Com efeito, conforme entendimento plasmado no Acórdão 2002/2018-TCU-Primeira Câmara (Relator: Ministro Augusto Sherman) , a ausência injustificada do aludido Parecer obrigatório tem o condão de macular as contas apresentadas pelo responsável, provocando a impugnação dos valores repassados ao município e, por conseguinte, a responsabilização do ex-prefeito, com o julgamento pela irregularidade das contas, a condenação em débito e a aplicação da multa legal, consoante proposta uníssona aventada pela unidade instrutiva, chancelada pelo MP/TCU.
34.	Também se deve mencionar o entendimento consignado no Acórdão 2762/2016-TCU-Segunda Câmara (Relator: Ministro Vital do Rêgo) , por meio do qual restou consignado que esta Corte de Contas tem reconhecido o importante papel desempenhado pelos conselhos municipais de controle social, previstos em determinados programas federais de natureza continuada, a exemplo do que restou decidido no Acórdão 289/2009-TCU-Primeira Câmara, de relatoria do eminente Ministro Augusto Nardes. Deve-se salientar que tais conselhos promovem o controle dos programas federais que são executados em âmbito municipal, de sorte que a ausência de pareceres por eles emitidos acerca da regularidade na utilização dos recursos federais repassados à municipalidade, e desde que inexistam nos autos documentos idôneos a demonstrar a correta aplicação desses recursos, tem o condão de macular as contas apresentadas, conforme já decidido no âmbito do Acórdão 2286/2014-TCU-Primeira Câmara, que teve por relator o ilustre Ministro-Substituto Weder de Oliveira.
35.	Cumpre observar, ainda, que a conduta do responsável, consistente na irregularidade 'ausência de cadastramento no FNDE do subscritor do parecer do Conselho de Acompanhamento e Controle Social (CACS) do Fundeb, configurando assinatura por pessoas não identificadas junto ao FNDE' configura violação não só às regras legais, mas também aos princípios basilares da administração pública, eis que, em última análise, ocorre o comprometimento da necessária satisfação à sociedade sobre o efetivo emprego dos recursos públicos postos à disposição da municipalidade, por força do instrumento de repasse em questão.
36.	Nesses casos, em que fica evidente a falta de transparência e lisura, não há como afastar as suspeitas sempre presentes de que a totalidade dos recursos públicos federais, transferida ao município, tenha sido integralmente desviada, em prol de gestor ímprobo, ou de pessoas por ele determinadas, a revelar grave inobservância de dever de cuidado no trato com a coisa pública, isto é, ato praticado com culpa grave, pois, na espécie, a conduta do responsável se distancia daquela que seria esperada de um administrador público minimante diligente, num claro exemplo de erro grosseiro a que alude o art. 28 do Decreto-lei 4.657/1942 (Lei de Introdução às Normas do Direito Brasileiro) , incluído pela Lei 13.655/2018 (Acórdão 1689/2019-TCU-Plenário, Relator: Ministro AUGUSTO NARDES; Acórdão 2924/2018-TCU-Plenário, Relator: Ministro JOSÉ MUCIO MONTEIRO; Acórdão 2391/2018-TCU-Plenário, Relator: Ministro BENJAMIN ZYMLER) .
37.	Por fim, como já analisado, não restou caracterizada a ocorrência da prescrição da pretensão punitiva desta Corte.
PROPOSTA DE ENCAMINHAMENTO
38.	Em face de todo o exposto, submetem-se os autos à consideração superior, propondo:
	a) Considerar revel o responsável Waldeth Gomes da Costa (CPF XXX.024.842-XX) , ex-prefeito Municipal de Tracuateua/PA (gestão 2005/2008) , para todos os efeitos, dando-se prosseguimento a este processo relativo aos recursos do PNATE/2008, nos termos dispostos no art. 12, § 3º, da Lei 8.443/1992 c/c o art. 202, § 8º, do RI/TCU;
	b) Em face da impossibilidade de reconhecer a boa-fé do Sr. Waldeth Gomes da Costa, com base art. 202, § 6º, do RI/TCU, julgar irregulares, desde logo, as suas contas, com fulcro nos arts. 1º, inciso I, 16, inciso III, alíneas 'b' e 'c', 19, caput, e 23, inciso III, da Lei 8.443/1992 c/c com os arts. 1º, inciso I, 209, incisos II e III, 210 e 214, inciso III, do RI/TCU, em função das irregularidades, condutas, evidências e dispositivos violados mencionados no item 5 desta instrução;
	c) Condenar o responsável Waldeth Gomes da Costa ao pagamento das quantias a seguir especificadas, com a fixação do prazo de quinze dias, a contar do recebimento da notificação, para comprovar, perante o Tribunal (art. 214, inciso III, alínea 'a', do Regimento Interno) , o recolhimento das dívidas aos cofres do FNDE, atualizadas monetariamente e acrescidas dos juros de mora, calculados a partir das datas indicadas, até a data do efetivo recolhimento, na forma prevista na legislação em vigor:
	Data*
	Valor (R$) 

	11/4/2008
	9.702,10

	23/4/2008
	9.702,10

	5/6/2008
	13.465,53

	30/6/2008
	13.465,53

	31/7/2008
	13.465,53

	4/9/2008
	13.465,53

	2/10/2008
	13.465,53

	4/11/2008
	13.465,53

	2/12/2008
	13.465,51

	TOTAL
	113.662,89

	d) Aplicar ao responsável Waldeth Gomes da Costa a multa prevista no artigo 57 da Lei 8.443/1992, na dosimetria a ser definida pelo Exmo. Relator deste feito, fixando-lhe o prazo de 15 (quinze) dias, a contar da notificação, para que comprove, perante o Tribunal (artigo 214, inciso III, alínea 'a', do Regimento Interno) , o recolhimento da dívida ao Tesouro Nacional, atualizada monetariamente desde a data em que for proferido o Acórdão condenatório até a do efetivo recolhimento, se for paga após o vencimento, na forma da legislação em vigor;
	e) Autorizar, desde logo, a cobrança judicial das dívidas, com fundamento no art. 28, inciso II, da Lei 8.443/1992, caso não atendida a notificação;
	f) Autorizar, antecipadamente, caso requerido, o pagamento da dívida decorrente em até 36 (trinta e seis) parcelas mensais e consecutivas, nos termos do art. 26 da Lei 8.443/1992, c/c o art. 217 do Regimento Interno do TCU, fixando-se o vencimento da primeira parcela em 15 (quinze) dias, a contar do recebimento da notificação, e o das demais a cada 30 (trinta) dias, devendo incidir sobre cada uma os encargos devidos, na forma prevista na legislação em vigor, alertando para o fato de que a falta de comprovação do recolhimento de qualquer parcela importará o vencimento antecipado do saldo devedor, nos termos do art. 217, § 2º, do Regimento Interno do TCU;
	g) Encaminhar cópia do Acordão que vier a ser prolatado por este Tribunal, acompanhado do Relatório e do Voto que o fundamentarem:
	g.1) Ao Sr. Waldeth Gomes da Costa;
	g.2) Ao FNDE; e
	g.3) Ao Procurador-Chefe da Procuradoria da República no Pará, nos termos do § 3º do art. 16 da Lei 8.443/1992 c/c o § 7º do art. 209 do Regimento Interno do TCU, para adoção das medidas cabíveis, informando que a presente deliberação, acompanhada do Relatório e do Voto que a fundamenta, está disponível para a consulta no endereço www.tcu.gov.br/acordaos, além de esclarecer que, caso requerido, o TCU poderá fornecer sem custos as correspondentes cópias impressas".
2.	O Sr. Secretário da SecexTCE manifestou-se de acordo com as análises e propostas contidas a instrução (peça 36) , com as quais também concordou o representante do MP/TCU (peça 37) .
	É o relatório.

não há.

Procurador Eduardo Marinus de Vries Marsico.

TOMADA DE CONTAS ESPECIAL. INDÍCIOS DE IRREGULARIDADES NA APLICAÇÃO DOS RECURSOS REPASSADOS AO ABRIGO DO PROGRAMA NACIONAL DE TRANSPORTE ESCOLAR - PNATE, NO EXERCÍCIO DE 2008, COM IMPUGNAÇÃO PARCIAL DAS DESPESAS REALIZADAS. CITAÇÃO DO GESTOR MUNICIPAL RESPONSÁVEL. REVELIA. INVALIDADE DO PARECER DO CACS. CONTAS IRREGULARES. IMPUTAÇÃO DE DÉBITO INTEGRAL E MULTA AO RESPONSÁVEL.

TOMADA DE CONTAS ESPECIAL (TCE)

Secretaria de Controle Externo de Tomada de Contas Especial - SecexTCE.

Tratam os autos de Tomada de Contas Especial instaurada pelo Fundo Nacional de Desenvolvimento da Educação - FNDE, em desfavor do Sr. Waldeth Gomes da Costa, ex-prefeito Municipal de Tracuateua/PA (gestão 2005/2008) , em face de indícios de irregularidades que resultaram na impugnação parcial das despesas executadas com os recursos federais repassados ao referido Município no âmbito do Programa Nacional de Transporte Escolar - PNATE (exercício 2008) , vigente de 1/1/2008 a 31/12/2008.
2. Antecipo que acolho as análises e conclusões contidas na instrução da unidade técnica (peça 34) como razões de decidir. Uma vez que integralmente transcritas para o relatório que precede esta deliberação, abstenho-me de repetir tais análises, sem prejuízo do sumário que disponho a seguir.
3. Conforme relatado, o FNDE repassou ao Município de Tracuateua-MA, ao abrigo do PNATE-2008, o montante de R$ 113.662,89. A prestação de contas foi apresentada pelo responsável em 14/03/2009, pouco após o término do prazo, em 28/2/2009.
4. Já neste Tribunal, a análise da prestação de contas levou à realização de uma primeira citação, que solicitou a apresentação de documentação complementar relativa à realização das despesas impugnadas na fase interna (§ 3.1 da instrução, peça 34) . As análises realizadas sobre os documentos apresentados em alegações de defesa, além de concluírem pela impugnação de despesas, conduziram a uma segunda citação em razão de o parecer do Conselho de Acompanhamento e Controle Social - CACS ter sido assinado por pessoa não cadastrada no FNDE (§§ 3.2 e 3.3 da instrução, peça 34) . 
5. Apesar de a citação, apontando débito equivalente ao valor total repassado, em razão de a invalidade do parecer do CACS conduzir a essa consequência (§ 33 da instrução, peça 34) , ter sido regularmente realizada, o responsável, desta feita, não apresentou qualquer esclarecimento adicional (§§ 4 a 6º da instrução, peça 34) .
6. Uma vez que os recursos foram integralmente geridos na gestão do responsável; que não foram apresentados documentos capazes de comprovar a integral e adequada aplicação dos recursos; que, além disso, o parecer apresentado como sendo do CACS encontrava-se assinado por pessoa não cadastrada junto ao FNDE, o que, nos termos da jurisprudência desta Corte, invalida integralmente a prestação de contas apresentada; que o responsável permaneceu revel em relação à última citação, eximindo-se de justificar as irregularidades observadas; e, ainda, que a conduta do responsável não permite concluir tenha ele agido em boa fé; concordo com a proposta uniforme apresentada pela unidade técnica (§ 38 da instrução, peças 34 e 36) , com a qual também anuiu o representante do MP/TCU em seu parecer (peça 37) , no sentido do julgamento da presente TCE pela irregularidade, com imputação de débito equivalente aos valores originais repassados, corrigidos na forma da lei e acrescidos dos encargos legais. 
	Ante o exposto, em conformidade com as propostas uniformes apresentadas pela unidade técnica, acolhidas pelo MP/TCU, manifesto-me por que o Tribunal aprove o acórdão que ora submeto à deliberação deste Colegiado.  
TCU, Sala das Sessões Ministro Luciano Brandão Alves de Souza, em 2 de fevereiro de 2021.
 
AUGUSTO SHERMAN CAVALCANTI
Relator